【裁判字號】    98,訴,1764
【裁判日期】    990428
【裁判案由】    毒品危害防制條例
【裁判全文】
臺灣高雄地方法院刑事判決              98年度訴字第1764號
公  訴  人  臺灣高雄地方法院檢察署檢察官
被      告  丙○○
指定辯護人  本院公設辯護人黃秋葉
上列被告因毒品危害防制條例案件，經檢察官提起公訴（98年度
偵字第29024 號），本院判決如下：
    主  文
丙○○無罪。
    理  由
一、公訴意旨略以：被告丙○○與乙○○（由本院另案判決無罪
    確定）2 人在高雄市○○路333 號「酷酷龍遊藝場」認識，
    乙○○得知被告有供應毒品之管道，被告並將其持用之0000
    000000號行動電話門號留與乙○○。嗣於民國97年5 月18日
    下午5 時51分57秒，乙○○以0000000000號行動電話，撥打
    被告持用之上開0000000000號行動電話，向被告表示欲購買
    毒品，2 人即相約在前揭「酷酷龍遊藝場」見面。而於同日
    下午6 時許，乙○○到達該遊藝場後，即交付新臺幣（下同
    ）2000元與被告，而被告收受該款項後，先離去前往他處，
    取得數量不明之第一級毒品海洛因1 包，再於同日下午6 時
    30分許返回該遊藝場，將該包第一級毒品海洛因販賣與乙○○，因認被告涉犯毒品危害防制條例第4 條第1 項之販賣第
    一級毒品罪嫌。
二、按被告未經審判證明有罪確定前，推定其為無罪；犯罪事實
    ，應依證據認定之，無證據不得認定犯罪事實。又不能證明
    被告犯罪者，應諭知無罪之判決，刑事訴訟法第154 條、第
    301 條第1 項分別定有明文。次按，認定犯罪事實所憑之證
    據，雖不以直接證據為限，間接證據亦包括在內，然而無論
    直接證據或間接證據，其為訴訟上之證明，須於通常一般人
    均不致有所懷疑，而得確信其為真實之程度者，始得據為有
    罪之認定，倘其證明尚未達到此一程度，而有合理之懷疑存
    在時，即難遽採為不利被告之認定，最高法院著有76年臺上
    字第4986號判例可資參照。又依刑事訴訟法第161 條第1 項
    規定，檢察官就被告犯罪事實，應負舉證責任，並指出證明
    之方法。因此，檢察官對於起訴之犯罪事實，應負提出證據
    及說服之實質舉證責任。倘其所提出之證據，不足為被告有
    罪之積極證明，或其指出證明之方法，無從說服法院以形成
    被告有罪之心證，基於無罪推定之原則，自應為被告無罪判
    決之諭知，最高法院亦著有92年臺上字第128 號判例可參。
三、證據能力之判斷
（一）按被告以外之人於審判外之言詞或書面陳述，除法律有規
      定者外，不得作為證據，刑事訴訟法第159 條第1 項定有
      明文。本件卷附之通訊監察譯文，係進行通訊監察之警方
      人員，就其聽聞之通訊監察內容進行翻譯之結果，要屬為
      被告以外之人於審判外之書面陳述，且經被告丙○○及其
      辯護人於本院審理中主張其無證據能力（見本院1 卷第36
      頁背面），而該項書面陳述，又無刑事訴訟法所定其他例
      外得作為證據之情形，是本件卷附之通訊監察譯文，自無
      證據能力。惟刑事訴訟法第159 條第1 項所規定禁止作為
      證據者，僅係禁止作為認定犯罪事實及法律效果之實質證
      據，至於作為證明其他證據證明力之彈劾證據，則屬自由
      證明範圍，要非為法所禁止。是上開通訊監察譯文，仍得
      作為其他證據證明力之彈劾證據，不受刑事訴訟法第159
      條第1 項之限制，併予敘明。
（二）次按，被告以外之人於審判外之陳述，雖不符前4 條之規
      定，而經當事人於審判程序同意作為證據，法院審酌該言
      詞陳述或書面陳述作成時之情況，認為適當者，亦得為證
      據。當事人、代理人或辯護人於法院調查證據時，知有第
      159 條第1 項不得為證據之情形，而未於言詞辯論終結前
      聲明異議者，視為有前項之同意，刑事訴訟法第159 條之
      5 定有明文。本件證人乙○○、甲○○、吳致遠於警詢中
      所為之陳述，為被告以外之人於審判外之言詞陳述，卷附
      通聯調閱查詢單、本院公務電話紀錄、臺灣高雄第二監獄
      所檢送之證人乙○○接見明細表，則係被告以外之人於審
      判外之書面陳述，而檢察官、被告及其辯護人，就上開言
      詞及書面陳述，未於本院審理過程中聲明異議，本院並審
      酌前開言詞及書面陳述作成時之情況均屬正常，所取得過
      程並無瑕疵，且與本案相關之待證事實具有關連性，認適
      當作為證據，依前開刑事訴訟法第159 條之5 之規定，認
      上開陳述均具有證據能力。
（三）另按，被告以外之人於偵查中向檢察官所為之陳述，除顯
      有不可信之情況者外，得為證據，刑事訴訟法第159 條之
      1 第2 項定有明文。又刑事訴訟法第158 條之3 所謂證人
      依法應具結而未具結者，其證言不得作為證據，係指檢察
      官或法官以「證人身分」傳喚被告以外之人（如證人、告
      發人、告訴人、被害人、共犯或共同被告）到庭作證，或
      到庭後轉換為「證人身分」為調查時，始應依法命於供前
      或供後具結，其陳述方得作為證據，故若非以「證人身分
      」訊問，即與「依法應具結」之要件不合，未命具結，純
      屬檢察官或法官調查證據職權之適法行使，當無違法可言
      （最高法院98年台上字第663 號判決意旨參照）。本件證
      人乙○○於偵訊中分別以被告、證人身分所為之陳述，及
      證人甲○○於檢察官偵查中所為之證述內容（上開人以證
      人身分陳述部分，均經渠等具結擔保其證詞之真實性），
      經本院提示後，檢察官、被告及其辯護人，對上開陳述之
      證據能力不爭執，且綜合本案全部卷證，並無發現顯不可
      信之情事，復與本案相關之待證事實具有關連性，依刑事
      訴訟法第159 條之1 第2 項規定，自應具有證據能力。
（四）錄音光碟、錄音帶等物，均係利用機械力攝錄聲音後，再
      將聲音客觀、自然呈現之物，此與「供述證據」係供述者
      對於有關體驗之事實，經由知覺、記憶、表現、敘述或敘
      述性動作等過程予以傳達者自為不同，其本質上屬物證之
      一種，非屬供述證據，不適用傳聞法則，是本件卷附之接
      見錄音光碟，既與被告本件犯行有相當之關聯性，且非不
      法取得，自應具有證據能力。
四、檢察官認被告涉犯前揭罪嫌，無非係以被告之供述、證人乙○○、甲○○之證述、0000000000號行動電話通訊監察譯文
    、電話通聯調閱查詢單為依據。訊據被告則堅詞否認有何販
    賣第一級毒品海洛因與證人乙○○之犯行，辯稱：本件案發
    當時，0000000000號行動電話，有可能是伊所持有沒錯，但
    伊與乙○○並沒有為卷附0000000000號行動電話，於97年5
    月18日下午5 時51分57秒，與0000000000號行動電話為通聯
    時，所示通訊監察譯文之對話，而伊亦未於97年5 月18日，
    在前揭「酷酷龍遊戲場」與乙○○見面，自無收受乙○○交
    付之金錢，及販賣海洛因給乙○○之情等語。經查：
（一）門號0000000000號行動電話，係被告曾持用之行動電話乙
      情，業據被告於本案偵訊中自陳：門號0000000000號行動
      電話，係伊在使用等語（見偵3 卷第5 頁）明確，且被告
      於97年7 月8 日因另案為警查獲而經警方人員詢問其年籍
      資料時，亦表示0000000000號行動電話為其聯絡電話之一
      ，有其於另案所製作之警詢筆錄在卷可稽（見偵4 卷第1
      、3 頁），是此部分之事實，自堪予以認定。又上開門號
      0000000000號行動電話，曾經警方人員實施通訊監察，而
      在實施通訊監察期間，於97年5 月18日下午5 時51分57秒
      ，曾有他人持用0000000000號行動電話撥入與0000000000
      號行動電話之持用人進行通聯，而依據卷附通聯調閱查詢
      單所示，上開0000000000號行動電話，係為證人乙○○所
      申辦（見偵1 卷第10頁），又證人乙○○於偵訊中，亦陳
      稱該0000000000號行動電話門號，係其所使用無訛（見偵
      2 卷第6 頁）。再佐以證人乙○○、證人即負責上開通訊
      監察之員警謝建邦於本院審理中所證，上開通聯係被告持
      0000000000號行動電話與證人乙○○持0000000000號行動
      電話所為（見本院2 卷第66、124 頁），則證人乙○○於
      97年5 月18日下午5 時51分57秒，有以0000000000號行動
      電話，撥打0000000000號行動電話，而與被告進行通聯乙
      情，亦堪認定。而依上開通聯之通訊監察譯文所載（見偵
      1 卷第36頁），當時被告與證人乙○○間之通聯內容為（
      下述之「黃」代表被告、「陳」代表證人乙○○）：
      陳：喂，你那邊還有嗎？
      黃：有。
      陳：再拿1 個。
      黃：你叫財仔來拿。
      陳：財仔沒有在這邊。
      黃：他在南屏路，跟南仔啦。
      陳：南屏路，我沒有跟他在一起，我在通緝的這邊。
      黃：還是你要過來拿？
      陳：好呀。
      黃：古物商啦。
      陳：現在過去嗎？
      黃：對。
      另證人謝建邦於本院審理中證述：上開行動電話的監聽，
      是伊從另1 個案子聽過來的，而對話內容中所謂的「1 個
      」，伊認為係指毒品，該次的對話內容，應屬購買毒品的
      通話，又該0000000000號行動電話，係被告所使用之行動
      電話，且伊當時聽到的聲音，也是被告的聲音。又伊當時
      進行監聽時，係以現譯的方式進行，且有將聽到的內容據
      實記載，並無虛構等語（見本院2 卷第123 至126 頁）。
      然證人謝建邦前開證詞中，關於其稱前揭通話內容，應屬
      毒品買賣之對話部分，要係其個人推測之詞，並無從以之
      為何不利於被告之認定。又上開通訊監察譯文，要無證據
      能力乙節，已經論認如前，雖證人謝建邦證述其所為之通
      訊監察譯文，均係據實記載，惟依證人謝建邦所述，其製
      作上開通訊監察譯文時，係採「現譯」方式進行，而所謂
      「現譯」者，乃指實施通訊監察之人，直接藉由通訊監察
      設備即時監聽受監察人之電話，並同步將所聽聞之內容翻
      譯為文字，是此種製作通訊監察譯文之方式，本質上即有
      可能因實施通訊監察之人一時之疏漏或未能及時將聽聞之
      內容全部記載等情，而產生與原本對話內容不盡相符之通
      訊監察譯文。本件被告非但主張前開通訊監察譯文無證據
      能力，且對上開通訊監察譯文內容之記載，亦有質疑（見
      本院2 卷第126 頁），而警方人員實施前揭通訊監察時，
      又因未予錄音（此有本院公務電話紀錄在卷可稽，見本院
      1 卷第39頁），致本院未能勘驗上開通話內容以確認前開
      通訊監察譯文之真實性及證人謝建邦前揭證詞之可信性，
      自無從將此不利益轉由被告承擔。因此，尚難逕以證人謝
      建邦上開證詞及前揭不具證據能力之通訊監察譯文，為何
      不利於被告之認定，先予敘明。
（二）關於證人乙○○於97年5 月18日下午5 時51分57秒，以00
      00000000號行動電話撥打0000000000號行動電話與被告時
      ，是否係向被告購買第一級毒品海洛因乙節，證人乙○○
      初於98年2 月4 日之偵訊中陳稱：「（檢察官問：都向何
      人買毒品？）王華興，他和我同案在羈」、「（檢察官問
      ：【提示譯文】97年5 月18日下午5 時51分57秒00000000
      00電話打給0000000000向他購買毒品？）是」、「（檢察
      官問：他叫你叫財仔來拿，財仔是何人？）我表哥，他叫
      甲○○，同案在羈」、「（檢察官問：這次買多少錢？）
      2000元的海洛因，交易地點忘記了」、「（檢察官問：是
      你自己去拿還是財仔去？）我自己去的」、「（檢察官問
      ：對方是何人？）綽號大胖，不知道本名」、「（檢察官
      問：【提示丙○○相片】是否認識該人？）大胖都和我表
      哥甲○○在聯絡，我只見過大胖1 次，但並非此人」。是
      依據證人乙○○上開偵訊筆錄之記載，其於該次偵訊中一
      開始係謂，於97年5 月18日下午5 時51分57秒，其有以00
      00000000號行動電話，撥打0000000000號行動電話，向1
      姓名為「王華興」之人購買毒品，嗣後又稱於97年5 月18
      日下午5 時51分57秒，係以上開方式與綽號「大胖」之人
      聯絡購買價值2000元之第一級毒品海洛因，先後所述歧異
      甚大，則其於此次偵訊中為陳述時，對於相關事實之記憶
      是否清晰？有無將其向「王華興」購買毒品情節，與上開
      通訊監察譯文內容相互混淆？即甚有所疑；再佐以其於該
      次偵訊中，又謂其所稱綽號「大胖」之人，並非本件被告
      丙○○，是自難以其此次偵訊中之陳述，為何不利於被告
      之認定。
（三）另證人乙○○於98年3 月24日偵訊及98年4 月6 日警詢中
      ，雖均證述：伊都稱呼被告「胖哥」，97年5 月18日下午
      5 時51分，伊有以0000000000號行動電話，打0000000000
      號行動電話給被告，跟他約定在代號為「古物商」之高雄
      市○○路333 號「酷酷龍遊藝場」交易海洛因，但於當日
      下午6 時許，伊到達「酷酷龍遊藝場」時，被告向伊表示
      說其沒有海洛因，伊因而拿了2000元給被告，要被告去幫
      伊購買海洛因，之後伊在該處等了半小時，被告才拿1 包
      海洛因回來給伊云云（見偵2 卷第19、20、23、24頁）；
      然嗣其於另案審理中（即其被訴持有上開於97年5 月18日
      向被告購入之第一級毒品海洛因之案件）則先後陳稱：97
      年5 月18日當天，伊雖然有拿錢給被告，但被告後來並沒
      有拿毒品給伊，伊先前說被告有交付毒品給伊，是因為伊
      欠被告3 萬多元，而被告一直逼伊還錢，並以言語恐嚇伊
      ，伊才會這樣說云云（見本院2 卷第146 、147 頁）。伊
      於97年5 月18日，雖然有打電話給被告要拿海洛因，但伊
      去「酷酷龍遊藝場」時，被告並不在那邊，伊等了很久後
      ，就返回住處，伊先前說被告有拿毒品給伊，是因為伊欠
      錢遭被告恐嚇，伊為了要陷害被告，才會這樣說云云（見
      本院2 卷第148 至151 頁）；復於本院審理中改口證稱：
      97年5 月18日下午5 時51分許，伊有撥打被告使用之行動
      電話，目的是要問被告有無「酷酷龍遊藝場」的代幣可以
      購買，但嗣伊去「酷酷龍遊藝場」時，被告並沒有過去。
      而伊先前表示有以2000元的代價向被告買海洛因，是因為
      伊欠被告3 萬多元，遭被告以言語恐嚇，伊氣不過，才會
      這樣說云云（見本院2 卷第65至73頁）。是證人乙○○先
      後所述，顯然多所矛盾不一，則其上開不利於被告之陳述
      是否可信？已非無疑。再者，證人乙○○所為前揭歷次陳
      述，均係在其閱覽前揭0000000000號行動電話於97年5 月
      18日下午5 時51分57秒之通訊監察譯文後所為，然該通訊
      監察譯文內容之信憑性如何？是否全然真實可信？實屬有
      所疑慮，業經析論如前，故證人乙○○本於上開通訊監察
      譯文所為之各次陳述，是否有因該譯文內容之漏誤而與事
      實不符？亦甚有所疑，益徵無從以證人乙○○上開先後不
      一致且無客觀旁證之陳述，為何不利於被告之認定。
（四）依卷附證人乙○○歷次偵訊、警詢筆錄可知，於本案開始
      偵查後，證人乙○○均係因案受羈押或在監服刑，未曾有
      機會離開監所。而本院為恐被告利用至監所接見證人乙○○之機會，與證人乙○○進行串證，因而依職權向臺灣高
      雄第二監獄調取證人乙○○之接見紀錄與接見錄音光碟，
      而依據臺灣高雄第二監獄所檢送之證人乙○○接見明細表
      顯示，被告於98年10月1 日，有至臺灣高雄第二監獄接見
      證人乙○○之情（見本院2 卷第85之2 頁），本院乃依職
      權勘驗被告該次接見證人乙○○之錄音光碟，其內容約略
      如下（下述之「黃」代表被告、「陳」代表證人乙○○，
      全部對話過程均以台語對話，見本院2 卷第127 至130 頁
      ）：
      黃：幹你娘雞巴恁爸……。
      陳：有阿，我有替你那個阿。
      黃：替我什麼阿？
      陳：他們突然調我們出庭，我不知道…。
      黃：調你們出庭..你娘..調你們出庭..你東西跟我買，我
          什麼時候去賣給你東西?
      陳：沒有阿，我沒有說你賣我，我是說…。
      黃：阿..說什麼你..財仔打電話給我..財仔打電話給我。
      陳：對阿，我就是..我有替你「套」阿。
      黃：替我「套」什麼？我問你…。
      陳：我說我們2 個人一起出錢那個的啦。他就是說原本他
          就是說調到你那個通聯紀錄出來，我們3 個人都出去
          啦，有沒有。
      黃：通聯紀錄哪3 個阿，哪3 個阿？
      陳：我、財仔、遠仔，阿我有跟財仔說…。
      黃：你說什麼遠仔跟我買一整年了，買你家死人啦買！
      陳：我不知道遠仔他說這樣啦。
      黃：阿你跟我買1 次。
      陳：我拿..我是說1 次..1 次而已，1 次就是我們…。
      黃：後來起訴書來說你跟我..財仔..你..財仔要買，你跟
          財仔拿2000元給你，你又拿2000元給我，我去拿2000
          元的東西回來。
      陳：我說我們2 個一起出錢的。
      （中間對話與本案無關，予以省略）
      陳：你看我..後來說跟你拿1 次而已。
      黃：恁爸什麼時候讓你拿1 次阿？你還在那邊…。
      （之後對話多與本案無甚關係，予以省略）
      由上開接見對話內容可知，本件被告至臺灣高雄第二監獄
      接見證人乙○○時，非但未有與證人乙○○進行串證情形
      ，反係一再指責證人乙○○為何不實證稱其有販賣毒品、
      交付毒品與證人乙○○，而參以被告為上開接見對話時，
      衡情無從預料本院日後會調取該接見錄音進行勘驗，是其
      當時所為之陳述，按理應係較符合事實之陳述。準此，被
      告於上開接見對話中，表示未曾販賣或交付毒品與證人乙○○等語，即難遽謂與事實不符，而足佐證其於本院審理
      中辯稱未有被訴之販賣第一級毒品犯行，尚屬有據。至證
      人乙○○於前開接見對話中，雖曾向被告表示「我有替你
      套（台語，即解套之意）」、「我是說1 次而已」等語，
      然其向被告所為之上開陳述，究係因其先前曾不實指證被
      告而為之自辯言詞？或係表示其有因幫助被告遮掩犯行而
      改口為不實陳述之情形？尚無從以前揭對話內容而為確認
      ，自難遽為不利於被告之認定。
（五）至證人甲○○於偵訊中雖證述：乙○○的母親是伊姑姑，
      伊與乙○○係表兄弟關係（偵訊筆錄誤載為堂兄弟），而
      經伊閱覽0000000000號行動電話於97年5 月18日下午5 時
      51 分57 秒之通訊監察譯文後，該譯文內容是乙○○要去
      買海洛因，因通緝不敢出面，要伊去拿，但伊當時沒有在
      那邊，所以沒有去拿云云（見偵2 卷第28頁）。然依上開
      通訊監察譯文所示，希望由證人甲○○前往拿取物品之人
      ，係持用0000000000號行動電話之被告，而非持用000000
      0000號行動電話之證人乙○○；且依據該通訊監察譯文內
      容所載，證人乙○○係直接向被告表示證人甲○○未與其
      在一起，無法由證人甲○○代為前往拿取物品，並在被告
      之建議下，隨即同意由自己至所謂「古物商」拿取物品，
      是證人乙○○亦顯無因通緝而不敢出面交易毒品之情。從
      而，證人甲○○上開證述內容，要與其作證時所閱覽之上
      開通訊監察譯文內容差異甚大，則其證述情節有無符合事
      實？是否係未細閱上開通訊監察譯文內容而為之隨意陳述
      ？均甚有所疑，要難以之論認被告確有本件被訴犯行。此
      外，證人甲○○於警詢、偵訊中（見偵卷第8 、9 、29、
      30頁）、證人吳致遠（即證人乙○○、甲○○之友人）於
      警詢中（見偵卷33、34頁），雖均指稱被告有販賣毒品之
      情，然該等陳述內容縱令屬實，亦無從逕以推論被告於97
      年5 月18日下午6 時30分許，有在前揭「酷酷龍遊藝場」
      ，以2000元之代價販賣第一級毒品海洛因與證人乙○○，
      是尚無從以證人甲○○、吳致遠此部分之陳述，論認被告
      有前揭被訴之販賣第一級毒品犯行。
五、綜上，本件檢察官認被告涉嫌前揭犯行所憑之證據，尚未達
    於通常一般之人均不致有所懷疑，而得確信其為真實之程度
    ，依刑事訴訟制度「倘有懷疑，即從被告之利益為解釋」、
    「被告應被推定為無罪」之原則，即難據以為被告不利之認
    定。此外，復查無其他積極證據，足資認定被告有何販賣第
    一級毒品犯行，自屬不能證明被告犯罪，依首開說明，自應
    為被告無罪之諭知。
六、證人乙○○於偵訊及本院審理中，在具結之後，仍就案情有
    重要關係之事項，為先後全然相異之陳述，顯然涉有偽證罪
    嫌，此部分應由檢察官另行處理，附此敘明。
據上論斷，應依刑事訴訟法第301 條第1 項，判決如主文。
本案經檢察官周天畏到庭執行職務。
中    華    民    國    99    年    4     月    28    日
                  刑事第十七庭  審判長法  官  陳建和
                                      法  官  毛妍懿
                                      法  官  陳君杰
以上正本證明與原本無異。
如不服本判決應於收受送達後10日內向本院提出上訴書狀，並應
敘述具體理由；如未敘述上訴理由者，應於上訴期間屆滿後20日
內向本院補提理由書（均須按他造當事人之人數附繕本）「切勿
逕送上級法院」。
中    華    民    國    99    年    4     月    28    日
                                      書記官  紀龍年

司法院資訊處製作；財團法人民間司法改革基金會備份。
